ACORDAO-COMPLETO-2437262

ACÓRDÃO 14065/2020 ATA 43/2020 - PRIMEIRA CÂMARA

VISTOS, relatados e discutidos estes autos de pedido de reexame interposto por Maria da Glória Barcellos, viúva e pensionista de Antônio Augusto Barcellos, ex-militar do Exército, contra o Acórdão 6093/2020-TCU-Primeira Câmara;
ACORDAM os Ministros do Tribunal de Contas da União, reunidos em sessão da 1ª Câmara, ante as razões expostas pelo Relator e com fundamento no artigo 48 da Lei nº 8.443/92, em:
9.1. conhecer do recurso para, no mérito, negar-lhe provimento;
9.2. dar ciência desta deliberação à recorrente e ao Comando do Exército.

Pedido de reexame em Pensão Militar.

Primeira Câmara

Comando do Exército.

3. Interessados/Responsáveis/Recorrentes:
3.1. Interessados: Clara Cecilia Martins da Luz (XXX.015.040-XX); Daisy Munhoz Goulart (XXX.908.880-XX); Elaine Terezinha de Bem Rossi (XXX.570.986-XX); Jocelaine Fagundes Inchausti (XXX.554.780-XX); Jovelina Bilibio Didone (XXX.987.380-XX); Maria da Gloria Barcellos (XXX.986.600-XX); Maria da Gloria Barcellos (XXX.986.600-XX); Vilma da Silva Paz (XXX.082.360-XX); Zulma Brum da Costa (XXX.766.610-XX)
3.2. Recorrente: Maria da Gloria Barcellos (XXX.986.600-XX).

13.1. Ministros presentes: Benjamin Zymler (na Presidência), Walton Alencar Rodrigues (Relator), Bruno Dantas e Vital do Rêgo.
13.2. Ministros-Substitutos presentes: Augusto Sherman Cavalcanti e Weder de Oliveira.

WALTON ALENCAR RODRIGUES

Ministro Benjamin Zymler.

Adoto, como relatório, a instrução da secretaria de Recursos (Serur) , peça 36, cujas conclusões e proposta de encaminhamento contaram com a anuência dos respectivos dirigentes, peça 37, e do MP/TCU, peça 38.
Transcrevo a instrução a seguir, in verbis:
"INTRODUÇÃO
1.	Trata-se de pedido de reexame (peça 23) interposto pela Sra. Maria da Glória Barcellos, pensionista do instituidor Antônio Augusto Barcellos, ex-militar do Exército, contra o Acórdão 6093/2020-TCU-Primeira Câmara (peça 13) , que teve como relator o Excelentíssimo Senhor Ministro Benjamin Zymler.
1.1.	A deliberação recorrida apresenta o seguinte teor:
VISTOS, relatados e discutidos estes autos de pensões militares concedidas no âmbito do Comando do Exército,
ACORDAM os Ministros do Tribunal de Contas da União, reunidos em sessão da Primeira Câmara, diante das razões expostas pelo Relator, com fundamento no art. 71, inciso III, da Constituição Federal e nos arts. 1º, inciso V, 39, inciso II, e 45 da Lei 8.443/1992, em:
9.1. considerar legais os atos de pensão de interesse das sras. Daisy Munhoz Goulart (XXX.908.880-XX) , Jocelaine Fagundes Inchausti (XXX.554.780-XX) , Jovelina Bilibio Didone (XXX.987.380-XX) , Vilma da Silva Paz (XXX.082.360-XX) e Zulma Brum da Costa (XXX.766.610-XX) , concedendo-lhes o respectivo registro;
9.2. considerar ilegais os atos de pensão de interesse das sras. Clara Cecilia Martins da Luz (XXX.015.040-XX) , Elaine Terezinha de Bem Rossi (XXX.570.986-XX) e Maria da Gloria Barcellos (XXX.986.600-XX) , negando-lhes o respectivo registro;
9.2.1. dispensar o ressarcimento das quantias indevidamente recebidas, em boa-fé, pelas interessadas, consoante o Enunciado 106 da Súmula de Jurisprudência deste Tribunal;
9.3. determinar ao Comando do Exército que:
9.3.1. faça cessar, no prazo de 15 (quinze) dias, contado a partir da ciência desta deliberação, os pagamentos decorrentes dos atos impugnados, sob pena de responsabilidade solidária da autoridade administrativa omissa, consoante disposto nos arts. 71, inciso IX, da Constituição Federal e 262 do Regimento Interno desta Corte;
9.3.2. dê ciência do inteiro teor desta deliberação às interessadas, alertando-as de que o efeito suspensivo proveniente da interposição de eventuais recursos, caso não providos, não as exime da devolução dos valores indevidamente percebidos após a notificação;
9.3.3. envie a esta Corte de Contas, no prazo de 30 (trinta) dias, por cópia, comprovante de que as interessadas tiveram ciência desta deliberação;
9.4. determinar à Sefip que:
9.4.1. esclareça ao órgão jurisdicionado, com supedâneo no art. 262, § 2º, do Regimento Interno, que as concessões consideradas ilegais poderão prosperar mediante a emissão e o encaminhamento a este Tribunal de novos atos concessórios, escoimados da irregularidade apontada nestes autos;
9.4.2. monitore o cumprimento das medidas indicadas no item 9.3 acima (grifos acrescidos) .
HISTÓRICO
2.	Trata-se do reexame da pensão militar instituída pelo Sr. Antônio Augusto Barcellos, ex-militar do Exército, tendo como beneficiária a recorrente, na condição de viúva.
2.1.	A pensão foi concedida com base no soldo de major, sendo que, na atividade, o instituidor ocupava o posto de 1º Tenente e passou para a reserva remunerada com soldo correspondente a capitão. Assim, entendeu-se que houve violação ao disposto no art. 110, § 1º, da Lei 6.880/1980, com a redação dada pela Lei 7.580/1986, que assim dispõe:
"Art. 110. O militar da ativa ou da reserva remunerada, julgado incapaz definitivamente por um dos motivos constantes dos incisos I e II do art. 108, será reformado com a remuneração calculada com base no soldo correspondente ao grau hierárquico imediato ao que possuir ou que possuía na ativa, respectivamente. 
§ 1º Aplica-se o disposto neste artigo aos casos previstos nos itens III, IV e V do artigo 108, quando, verificada a incapacidade definitiva, for o militar considerado inválido, isto é, impossibilitado total e permanentemente para qualquer trabalho".
2.2.	Por conseguinte, entende-se que a pensão militar deveria ter sido concedida com base no soldo de capitão, e não de major. Daí porque foi julgada ilegal.
ADMISSIBILIDADE
3.	Reitera-se o exame de admissibilidade contido na peça 27 do SAR/Serur, em que se propôs o conhecimento do recurso interposto, nos termos do artigo 48 da Lei 8.443/1992, c/c os artigos 285 e 286, parágrafo único, do RI/TCU, suspendendo-se os efeitos dos subitens 9.2, 9.3, 9.3.1, 9.4 e 9.4.1 do Acórdão 6093/2020-TCU-Primeira Câmara. Observa-se que o Excelentíssimo Senhor Ministro Walton Alencar Rodrigues, mediante despacho de peça 31, concordou com a análise desta unidade técnica.
MÉRITO
4. Delimitação
4.1	Constitui objeto do presente recurso definir se, pelo princípio da razoabilidade, este Tribunal deve julgar legal a presente pensão militar.
5. Da razoabilidade
5.1.	A recorrente entende ter havido violação ao princípio da razoabilidade, com base nos seguintes argumentos:
5.2.	Consta no Acórdão em questão que o militar ocupava na ativa o posto de 1º Tenente, e que foi transferido para a reserva remunerada em 19/11/1978, quando contava com 35 anos, 9 meses e 19 dias de serviço e que, em razão disso, os proventos da reserva passaram a ser calculados tendo por referência o posto de Capitão. Que, em 11/9/1984, foi reformado e os proventos passaram a ser calculados com base no posto de Major, por ter sido considerado definitivamente incapaz para o serviço ativo das Forças Armadas em face de invalidez permanente decorrente de doença especificada em lei.
5.3.	Assim, tendo falecido em 04/05/2018, e passado sua esposa a ser sua pensionista, o TCU resolveu, em ato de revisão de pensão, depois de 36 anos, considerar ilegal a forma do provento até então recebido pelo militar.
5.4.	Ademais, princípios básicos que norteiam o sistema jurídico brasileiro são suficientes para resolver a questão, como o princípio da razoabilidade.
5.5.	O princípio da razoabilidade é uma diretriz de senso comum, ou mais exatamente, de bom-senso, aplicada ao Direito. 
5.6.	Esse bom-senso jurídico se faz necessário à medida que as exigências formais que decorrem do princípio da legalidade tendem a reforçar mais o texto das normas, a palavra da lei, que o seu espírito.
5.7.	 Assim, retirar de uma Senhora de mais de 90 (noventa) anos de idade, o valor da pensão, em decorrência de um entendimento passados 36 anos, não é, nem de perto razoável, e que ultrapassa em muito, o prazo prescricional e razoável de 05 anos que teria o TCU para questionar a legalidade ou não do valor percebido. 
5.8.	Por óbvio que uma Senhora com esta idade não consegue entrar no mercado de trabalho e vir a receber alguma quantia que se equivalha a diferença que supostamente deixará de perceber. 
5.9.	A Sra. Maria tem uma vida com compromissos já estabelecidos e que necessitam desse dinheiro para serem honrados, como uma filha completamente incapaz da qual cuida integralmente. 
5.10.	Retirar parte do valor da pensão a esta altura da vida, além de irrazoável, vai completamente contra qualquer mínimo de segurança jurídica.
Análise:
5.11.	Cabe lembrar que a sedimentada jurisprudência da Suprema Corte é no sentido de classificar como ato complexo a concessão de aposentadoria, reforma ou pensão, consoante os seguintes julgados (RMS 3881/SP, MS 19875/DF, RE 195861/ES e MS 23665/DF) .
5.12.	Assim, sendo o ato de aposentadoria e/ou pensão complexo, este somente passa a estar plenamente formado (perfeito) , válido (aferição da legalidade com reflexo de definitividade perante a Administração) e eficaz (plenamente oponível a terceiros, deixando de apresentar executoriedade provisória) quando recebe o registro pela Corte de Contas. Tal entendimento decorre do disposto no inciso III do art. 71 da Constituição Federal, que estabelece que compete ao Tribunal de Contas da União apreciar, para fins de registro, a legalidade dos atos de admissão, assim como a concessão de aposentadoria, reforma ou pensão.
5.13.	Nessa perspectiva, impõe-se reconhecer que referidos atos possuem natureza precária, razão pela qual, até que haja o efetivo julgamento e o consequente registro pela Corte de Contas, não há que se falar em direito adquirido, ato jurídico perfeito, proteção da confiança, ou em irredutibilidade dos proventos, tendo em vista a ausência de aperfeiçoamento e definitividade dos atos.
5.14.	A propósito do tema, colaciona-se entendimento esposado pela Corte Constitucional ao decidir no âmbito do RE-195.861/ES:
APOSENTADORIA - ATO ADMINISTRATIVO DO CONSELHO DA MAGISTRATURA - NATUREZA - COISA JULGADA ADMINISTRATIVA - INEXISTÊNCIA. O ato de aposentadoria exsurge complexo, somente se aperfeiçoando com o registro perante a Corte de Contas. Insubsistência da decisão judicial na qual assentada, como óbice ao exame da legalidade, a coisa julgada administrativa. (grifos acrescidos) 
5.15.	No caso em apreço, não houve o respectivo registro em razão da constatação de ilegalidade no ato, o que afasta, por si só, a presunção de legitimidade do ato administrativo que concedeu o benefício à recorrente, não havendo, assim, que se falar em violação da segurança jurídica, de proteção da confiança, de direito adquirido ou de razoabilidade. 
5.16.	Quanto à boa-fé da recorrente, tenha-se presente que foi considerada ao se dispensar a devolução dos valores indevidamente recebidos, nos termos do subitem 9.2.1 do acórdão recorrido.
5.17.	É sobremodo importante ressaltar que este Tribunal tem o poder/dever de apreciar, para fins de registro, os atos de aposentadoria na esfera federal, nos termos do art. 71 da Lei Maior. Esta prerrogativa não pode ser infirmada pela sobreposição dos princípios da razoabilidade e da eficiência na Administração Pública.
5.18.	Nesse quadro, é de se reconhecer que a aposentadoria tem caráter alimentar. No entanto, a Administração deverá observar o princípio da legalidade. De fato, não se pode relegar ao oblívio a lição de Hely Lopes Meirelles:
Na Administração Pública não há liberdade nem vontade pessoal. Enquanto na administração particular é lícito fazer tudo que a lei não proíbe, na Administração Pública só é permitido fazer o que a lei autoriza. A lei para o particular significa "pode fazer assim"; para o administrador público significa "deve fazer assim" (in Direito Administrativo Brasileiro, 33ª ed., São Paulo: Malheiros Editores, 2007, p. 87-88) .
5.19.	Nessa ordem de ideias, observada a violação ao princípio da legalidade no ato de pensão em reexame, este Tribunal deverá manter o julgamento pela ilegalidade, apesar do princípio da dignidade da pessoa humana.
5.20.	No que tange à alegação de violação ao princípio da irredutibilidade salarial, destaca-se, ainda, que, de acordo com o e. STF, não há óbice à redução de proventos caso alguma parcela/vantagem esteja sendo paga ao arrepio da lei, nos termos do entendimento proferido no âmbito do MS 25.552, de relatoria da Ministra Cármen Lúcia, verbis: 
EMENTA: MANDADO DE SEGURANÇA. ATO DO TRIBUNAL DE CONTAS DA UNIÃO. APOSENTADORIA DE MAGISTRADO.[...]. DECADÊNCIA ADMINISTRATIVA E OFENSA AO PRINCÍPIO DA IRREDUTIBILIDADE DE SALÁRIOS NÃO CONFIGURADAS. [...]3. O Supremo Tribunal Federal pacificou entendimento de que, sendo a aposentadoria ato complexo, que só se aperfeiçoa com o registro no Tribunal de Contas da União, o prazo decadencial da Lei n. 9.784/99 tem início a partir de sua publicação. Aposentadoria do Impetrante não registrada: inocorrência da decadência administrativa. 4. A redução de proventos de aposentadoria, quando concedida em desacordo com a lei, não ofende o princípio da irredutibilidade de vencimentos. Precedentes. 5. Segurança denegada (grifos acrescidos) .
5.21.	Quanto à decadência administrativa, esta só é configurada quando o processo não é julgado após 5 anos contados de sua chegado ao TCU. 
5.22.	Pacificando de vez o tema, o STF fixou a seguinte tese de repercussão geral (tema 445) , no bojo no RE 636.553, de relatoria do Min. Gilmar Mendes:
Em atenção aos princípios da segurança jurídica e da confiança legítima, os Tribunais de Contas estão sujeitos ao prazo de 5 anos para o julgamento da legalidade do ato de concessão inicial de aposentadoria, reforma ou pensão, a contar da chegada do processo à respectiva Corte de Contas. (destaquei) 
5.23	Assim, como o ato em reexame foi enviado ao TCU apenas em 12/9/2019 (peça 7) e apreciado na Sessão Telepresencial de 26/5/2020 (peça 13) , não há que se falar em decadência administrativa nem em prescrição quinquenal, nem em obrigatoriedade de oitiva prévia da interessada.
5.24.	Convém mencionar que mesmo na hipótese de o instituidor da pensão ter recebido em vida proventos com base no soldo de major, a pensionista recorrente não faz jus a eles da mesma forma, pois se trata de concessão ilegal e a relação jurídica das pensionistas com União é distinta daquela entre os servidores e militares, como bem consignado nas razões que levaram à prolação do Acórdão 464/2020-TCU-Primeira Câmara.
5.25. 	Repisando, não é demasiado assinalar que a relação jurídica de militares inativos com a União é substancialmente distinta daquela envolvendo suas pensionistas, de modo que não há que se falar, em favor destas, em eventual direito à conservação nos proventos de vantagens - ora reconhecidamente irregulares - indevidamente percebidas em vida pelo instituidor. 
5.26. 	Aliás, o Supremo Tribunal Federal tem restringido até mesmo a eficácia de títulos executivos judiciais quando o titular do direito migra da condição de servidor ativo para a de servidor aposentado. No MS 30.725, por exemplo, o Ministro Gilmar Mendes anotou: 
Nesse sentido, a coisa julgada deveria ser invocada, a princípio, para efeitos de pagamento de vencimentos, o que não significa, necessariamente, que essa proteção jurídica se estenda, desde logo, para o cálculo dos proventos, o qual deve ser analisado caso a caso, sob pena de reconhecer-se a perpetuação de um direito declarado a ponto de alcançar um instituto jurídico diverso: o instituto dos proventos.
5.27.	Por conseguinte, propõe-se a rejeição dos argumentos apresentados pela recorrente.
CONCLUSÃO
6.	Diante do exposto, conclui-se que o ato de reforma de peça 7 é ilegal, eis que houve a concessão de pensão militar à recorrente, com base no soldo de major, enquanto que o correto seria no posto de capitão. 
6.1.	Nesse sentir, opina-se pela negativa de provimento deste recurso.
PROPOSTA DE ENCAMINHAMENTO
7.	Diante do exposto, com base no art. 48 da Lei n. 8.443/92, submete-se o presente processo à consideração superior, propondo-se a adoção das seguintes medidas:
a) conhecer do presente pedido de reexame, para, no mérito, negar-lhe provimento;
b) cientificar a recorrente e os demais interessados do acórdão que vier a ser prolatado, ressaltando-se que o relatório e o voto que o acompanharem podem ser consultados no endereço www.tcu.gov.br/acordaos, no dia seguinte ao de sua oficialização."

Mariana Ferraz Santos (79.392/OAB-RS) e outros, representando Maria da Gloria Barcellos.

Procurador Rodrigo Medeiros de Lima.

PEDIDO DE REEXAME EM PENSÃO MILITAR. ATO JULGADO ILEGAL EM RAZÃO DE A PENSÃO TER SIDO INSTITUÍDA COM BASE NO SOLDO DO POSTO DE MAJOR, CORRESPONDENTE A DOIS NÍVEIS HIEÁRQUICOS ACIMA DAQUELE QUE O MILITAR OCUPAVA NA ATIVIDADE. CONHECIMENTO DO RECURSO. NÃO-PROVIMENTO.

PENSÃO MILITAR (PMIL)

Secretaria de Recursos (SERUR); Secretaria de Fiscalização de Pessoal (SEFIP).

Trata-se de pedido de reexame (peça 23) interposto por Maria da Glória Barcellos, viúva e pensionista de Antônio Augusto Barcellos, ex-militar do Exército, contra o Acórdão 6093/2020-TCU-Primeira Câmara (peça 13) , que julgou irregular o ato de interesse da recorrente, negando-lhe o registro.
Na atividade, o instituidor ocupava o posto de 1º Tenente, passando à reserva com soldo correspondente a capitão, em 19/11/1978, quando contava com 35 anos, 9 meses e 19 dias de serviço.
Após a reforma, o ex-militar foi considerado definitivamente incapaz para o serviço ativo das Forças Armadas em face de invalidez permanente decorrente de doença especificada em lei, e os proventos passaram a ser calculados com base no posto de Major, a partir de 11/9/1984.
 Na deliberação recorrida, entendeu-se que houve violação ao disposto no art. 110, § 1º, da Lei 6.880/1980, com a redação dada pela Lei 7.580/1986, que dispõe que "o militar da ativa ou da reserva remunerada, julgado incapaz definitivamente por um dos motivos constantes dos incisos I e II do art. 108, será reformado com a remuneração calculada com base no soldo correspondente ao grau hierárquico imediato ao que possuir ou que possuía na ativa, respectivamente" (grifos meus) .
Por essa razão, o ato foi julgado irregular.
Inconformada, a beneficiária da pensão interpôs este pedido de reexame.
Alegou afronta ao princípio da razoabilidade, tendo em vista que o ex-militar obteve incremento de seus proventos para o posto de major em 11/9/1984, tendo falecido em 4/5/2018, quando a recorrente passou a receber, como pensionista, os valores daquela forma calculados, estando a viúva, agora, com mais de 90 anos de idade.
Assim, não é razoável, passados 36 anos, ultrapassado em muito o prazo prescricional de 05 anos, que o TCU questione a legalidade do valor percebido, o que afronta também o princípio da segurança jurídica.
Ademais, a pensionista com tal idade não é capaz entrar no mercado de trabalho a fim de receber quantia que equivalha a diferença que deixará de perceber, a qual é necessária para honrar seus compromissos já estabelecidos, entre eles, as despesas com uma filha completamente incapaz e dela dependente.
Requereu a reforma do acórdão recorrido para que se considere legal o ato que instituiu a pensão que recebe.
A secretaria de Recursos (Serur) ratificou a admissibilidade do recurso para, no mérito, negar-lhe o provimento.
Sumarizados os fatos, passo a decidir.
Conheço do pedido de reexame, nos termos do artigo 48 da Lei 8.443/1992, c/c os artigos 285 e 286, parágrafo único, do RI/TCU, com efeito suspensivo para os subitens 9.2, 9.3, 9.3.1, 9.4 e 9.4.1 do Acórdão 6093/2020-TCU-Primeira Câmara para a recorrente.
No mérito, alinho-me ao encaminhamento proposto pela Serur e ratificado pelo MP/TCU, e adoto suas análises como minhas razões de decidir.
Embora o instituidor da pensão tenha recebido em vida proventos com base no soldo de major, a pensionista recorrente não faz jus a eles da mesma forma, pois se trata de concessão ilegal.
O disposto no art. 110 da Lei 6.880/1980 é expressamente dirigido ao militar da ativa ou da reserva remunerada, não alcançando o reformado. Ademais, quer da ativa, quer da reserva, o benefício concedido ao militar julgado incapaz definitivamente deve ser calculado com base no soldo do posto hierárquico imediatamente superior àquele que ele ocupava na ativa, não havendo previsão normativa para o cálculo dos proventos tendo como base dois postos acima daquele ostentado na atividade. Nesse sentido o Acórdão 2225/2019-TCU-Plenário, da Relatoria do E. Ministro Benjamin Zymler.
Ademais, o ato de concessão da pensão não se confunde com o ato de reforma do ex-militar, e atos de concessão de aposentadoria, reforma ou pensão são classificados como complexos, tornando-se plenamente formados (perfeitos) , válidos e eficazes somente quando recebem o registro pela Corte de Contas.
Neste caso, o ato que concedeu a pensão militar a Maria da Glória Barcellos entrou em vigência em 4/5/2018 e foi encaminhado a esta Corte de Contas em 12/9/2019 (peça 7) . Portanto, a viúva recebe a pensão irregularmente calculada, há cerca de dois anos e meio, não havendo falar em decadência do direito da Administração de rever o ato, ou em infração aos princípios da razoabilidade e da segurança jurídica.
Ressalto que a boa-fé da recorrente foi reconhecida ao se dispensar a devolução dos valores indevidamente recebidos, nos termos do subitem 9.2.1 do acórdão recorrido.
Pelo exposto, nego provimento ao recurso.
Feitas essas considerações, voto para que o Tribunal acolha a minuta de acórdão que submeto à deliberação do Colegiado.
TCU, Sala das Sessões Ministro Luciano Brandão Alves de Souza, em 1º de dezembro de 2020.
WALTON ALENCAR RODRIGUES 
Relator